【裁判字號】    96,訴,278
【裁判日期】    970515
【裁判案由】    排除侵害
【裁判全文】
臺灣彰化地方法院民事判決  96年度訴字第278號
原      告  甲○○
訴訟代理人  李淵源  律師
被      告  丙○○
訴訟代理人  鄭秀珠  律師
上列當事人間請求排除侵害事件，本院於民國96年5月1日言詞
辯論終結，判決如下：
    主      文
被告應將坐落彰化縣花壇鄉○○段309地號土地上如彰化縣彰化
地政事務所96年7月11日繪製之複丈成果圖（附圖二）所示之編
號丙部分面積0.11平方公尺之圍牆及擋土牆；編號戊部分面積0.
12平方公尺之柏油路面；編號己部分面積3.13平方公尺之圍牆及
擋土牆拆除，並將上述編號丙、戊、己所示面積之土地返還原告
。
被告應將坐落彰化縣花壇鄉○○段307地號土地上如彰化縣彰化
地政事務所96年7月11日繪製之複丈成果圖（附圖二）所示之編
號乙部分面積2.48平方公尺之圍牆及擋土牆；編號丁部分面積0.
21平方公尺之地上建物拆除，並將將上述編號乙、丁所示面積之
土地返還原告及其他共有人。
原告其餘之訴駁回。
本判決第一、二項原告勝訴部分，得假執行；但被告得為原告預
供擔保新臺幣壹拾壹萬肆仟玖佰伍拾元得免假執行。
訴訟費用由原告負擔。
    事實及理由
一、原告起訴主張：
  (一)坐落彰化縣花壇鄉○○段309地號（下稱系爭309地號土地）
    土地為原告所有、系爭307地號土地（下稱系爭307地號土地
    ）為原告及訴外人章津源、章錦雲所共有，被告無權占有
    309地號土地如彰化縣彰化地政事務所96年7月11日繪製之複
    丈成果圖（如附圖二）所示編號丙、戊、己部分搭建圍牆、
    擋土牆及舖設柏油路面，並無權占用編號307地號土地如附
    圖一所示編號乙、丁部分搭建圍牆、擋土牆及花園造景，追
    加系爭307、309地號土地為本件訴訟標的，追加訴之聲明第
    1 、2項，並依民法第767條、第821條請求判如聲明第一、
    二項所示。
  (二)兩造於民國（下同）94年4月13日簽訂土地通行使用協議書
    （下稱系爭通行協議書），由原告提供其所有坐落彰化縣花
    壇鄉○○段252地號土地（下稱系爭252地號土地）予坐落同
    段267地號、305地號土地之所有權人即被告通行及有關設施
    等便宜使用。被告於同日將其所有坐落同段308地號土地之
    所有權移轉予原告（以原告媳婦梁瑜真之名義登記）作為土
    地通行使用之補償，同時基於花壇鄉○○段308地號（以原
    告媳婦梁瑜真名義登記）及同段309地號土地（下稱系爭308
    、309地號土地）將來建築房屋時通行需，要求被告同意原
    告通行其同段268地號土地（下稱系爭268地號土地），被告
    於94年4月13日出具通行同意書（下稱系爭同意書）交原告
    收執，內容載明「本人名下土地坐落花壇鄉○○段268地號
    同意提供200公分寬度供甲○○先生通行」。其後，系爭268
    地號土地分割另一筆同段268-1地號土地（下稱系爭268-1地
    號土地）。詎原告於96年2月向地政事務所申請鑑界，並準
    備在309地號土地上規劃興建如附圖（見本院卷90頁）所示
    之11棟建物時，被告為阻止原告興建，竟強行在系爭252、
    268、268之1地號土地上與系爭307、308、309地號土地相鄰
    之交界處興建圍牆。
  (三)被告辯稱其已向彰化縣花壇鄉○○段310地號（系爭310地號
    土地）土地共有人之一蔡錫銅租用土地，原告亦得通行系
    爭310地號土地到達系爭309地號土地云云。惟查，系爭310
    地號土地之共有人除蔡錫銅外，尚有蔡輝南、蔡嘉芳、蔡雅
    怡、蔡勝翔等人，且共有人如未經協議或他共有人之同意，
    他共有人自得本於所有權，請求除去其妨害或請求向全體共
    有人返還占用部分。而蔡錫銅出租系爭310地號土地之行為
    並未經其他共有人之同意，其他共有人本得排除被告之占用
    ，原告自無從通行310地號土地達到309地號土地。
  (四)另兩照簽訂之系爭協議書第1條所稱之「通行及有關設施等
    便宜之使用」並不包含在系爭252地號土地上搭建圍牆，蓋
    圍牆並非被告通行所不可或缺之設施，無該圍牆亦無礙被告
    於系爭252地號土地上通行，且原告所有系爭309地號土地目
    前端賴系爭252地號土地與外面公路聯絡，被告在252地號土
    地上所興建之圍牆阻絕原告通行至公路，則原告依所有權之
    作用請求被告將252地號土地上之圍牆拆除，乃權利之正當
    行使，毫無權利濫用可言。
  (五)查原告預定於系爭309地號土地上規劃興建之11棟建物均須
    依賴系爭268、268之1地號土地到達公路，是系爭同意書當
    係指被告應提供系爭268地號土地（含分割出之系爭286-1地
    號土地）中與於原告所有或共有之系爭307、308、309地號
    土地相鄰且寬度為200公分之部分，即如附圖二所示黃色部
    分之土地（本院卷第89頁），以供原告共有系爭307地號土
    地及所有系爭308、309地號土地通行，並非被告所稱僅針對
    原告所有坐落同段307地號土地之通行所協議。現被告違反
    通行同意書之內容，於268、268之1地號土地上搭建如訴之
    聲明第4、5、6項所示之圍牆及花園造景，並阻礙原告對系
    爭307、308、309地號土地之通行，且上開圍牆及花園造景
    均搭建於前揭通行同意書所示200公分寬之土地上，依據系
    爭契約及民法第767條中段、第821條之規定，原告訴請被告
    拆除，自有理由。
  (六)聲明：
   1.被告應將坐落彰化縣花壇鄉○○段309地號土地上如後附圖
     一所示編號丙部分面積0.11平方公尺之圍牆及擋土牆、編
     號戊部分面積0.12平方公尺之柏油路面及編號己部分面積3
     .13 平方公尺之圍牆及擋土牆拆除，並將各該部分之土地
     交還原告。
   2.被告應將坐落彰化縣花壇鄉○○段307地號土地上如後附圖
     一所示編號乙部分面積2.48平方公尺之圍牆及擋土牆、編
     號丁部分面積0.21平方公尺之花園造景拆除，並將各該部
     分之土地交還原告及其他共有人。
   3.被告應將坐落彰化縣花壇鄉○○段252地號土地上如後附圖
     一所示編號P-O-P'連線之圍牆、編號O'－N－C－C'－O'連
     線之圍牆拆除。
   4.被告應將坐落彰化縣花壇鄉○○段268-1地號土地上如後附
     圖一所示編號K'－J－J'－K'連線之圍牆拆除。
   5.被告應將坐落彰化縣花壇鄉○○段268-1地號土地上如後附
     圖二、附圖三所示編號甲部分面積7.41平方公尺之花園造
     景拆除。
   6.被告應將坐落彰化縣花壇鄉○○段268地號土地上如後附圖
     二所示編號C－N－M－L－E－D－C連線之圍牆拆除。
   7.訴訟費用由被告負擔。
二、被告則以：
  (一)原告所有坐落系爭309號土地，地勢低漥，且該筆土地，毗
    鄰系爭252號土地，因毗鄰處有2公尺之高低落差，因此，被
    告為維護土地通行之安全，乃依約在原告所有系爭252號土
    地上進行道路舖設及圍牆設施，完全合乎地役權之行使及協
    議書第1條後段，被告得為有關設施等便宜之使用之規定，
    並曾先後以口頭及寄發存證信函方式，告知被告設置系爭圍
    牆之目的。再查，坐落系爭268地號及系爭268-1地號之土地
    所有權均為被告所有，被告在自有土地內建築圍牆，原告無
    權干涉。
  (二)被告同意提供所有坐落系爭268地號土地200公分寬通路供原
    告通行，係針對毗鄰土地即坐落系爭307地號之通行為目的
    ，蓋因坐落系爭307號土地為計畫道路，尚未依法徵收，其
    現況仍處尚未開發及利用之現狀，且系爭252地號、268地號
    、268-1地號土地與原告所有系爭309地號、308地號土地及
    共有系爭307地號土地間確實存有約兩公尺深之高低落差，
    為確保用路人之安全，才將所有系爭308地號土地所有權贈
    與於原告，以換得通行並設置簡便圍牆等設施於原告所有系
    爭252地號土地之權利。
  (三)原告辯稱無法通行一事，因原告所有系爭309、308地號土地
    及共有系爭307地號土地目前之低漥情況，確實有嚴重危及
    旁側系爭252地號道路及系爭268之1地號道路之用路安全，
    且因原告所有前開3筆土地均屬低漥、積水、雜草叢生之狀
    態，足見原告目前顯無任何通行及利用系爭309、308、307
    等土地之需要。況查，原告於本院前往勘查現場前，為呈現
    有整地開發之勢，乃事先故意開挖土機前往原告所有系爭30
    8、309等土地進行鏟除雜草，原告當時即係通行經由被告所
    提供之系爭310地號土地而前往系爭308、309等地號土地，
    原告辯稱其無法通行310地號土地云云，並非事實。
  (四)另系爭310地號土地，第三人蔡錫銅自民國95年12月13日起
    將該土地租予被告使用，該土地之租賃期間業已延展至97
    年5月31日，且如原告願意將其所有系爭309、308、307地號
    等3筆土地填土升高，避免通行危險者，被告願同意原告通
    行系爭第310地號土地，以利處理土地填平及開發作業。茲
    因系爭310地號土地毗鄰道路，且鄰接系爭309地號土地，顯
    見原告通行系爭310地號土地，較通行系爭252地號土地為有
    利。被告設置之圍牆乃為用路人安全所為便利設施，並非違
    章建築，且在設置前均已與原告達成協議，該契約並經公證
    在案，又被告於案發前即已寄發存證信函向原告表示，如有
    開發利用其系爭309、308地號及307地號土地之需要者，可
    先由被告承租系爭310地號土地通行，待原告填平作業完成
    ，兩邊土地同高、通行危險消失後，被告即可將系爭252 地
    號土地上所設置之圍牆設施拆除，惟但原告迄今均未進行填
    土或開發土地之行為，足見原告目前顯無通行於被告所有系
    爭268地號及268-1地號土地之需要，原告主張拆除系爭252
    地號土地上之圍牆，顯然存有權利濫用之情形。
  (五)兩造所為2米通行範圍之約定由被告自行選擇侵害最少，足
    供原告通行之範圍即可，原告並無片面指定範圍或擴大之權
    。原告聲稱提供系爭252地號供被告系爭267、305地號土地
    開發通行之用，而系爭268地號土地理應也供系爭309、308
    、307地號土地開發通行之用，若係互惠之情形，自無庸移
    轉系爭308地號予原告作為系爭252地號通行之補償，亦無需
    負擔系爭252地號及系爭268地號造路之鉅額費用，且系爭契
    約內容未提及268地號需提供309、307、308地號作便宜或通
    行使用，又系爭268地號土地寬8米，惟該契約明定被告只需
    提供原告通行2米寬，原告顯無片面指定2米寬範圍之權限。
  (六)聲明：1.原告之訴駁回；2.訴訟費用由原告負擔；3.如受不
    利判決，被告願供擔保，請准免為假執行之宣告。
三、兩造不爭執事項：
  (一)被告丙○○於系爭252地號、268地號、268-1地號土地上設
    置圍牆，圍牆位置如彰化地政事務所96年7月11日複丈成果
    圖所示。
  (二)被告對原告所有系爭252地號土地有通行權。
  (三)兩造於94年4月13日簽訂系爭通行協議書，並經本院公證，
    約定原告提供其所有系爭252地號土地予被告通行，被告讓
    與移轉系爭308號土地所有權予原告，作為上開土地通行使
    用之補償。
  (四)被告於94年4月13日出具系爭通行同意書予原告，同意提供
    坐落系爭268號土地（含事後分割之系爭268-1地號土地）20
    0公分寬度供原告通行。
  (五)系爭307、309號土地東側及其他部分土地，長有雜草、均為
    泥濘之土地，地勢低漥，與同段252地號土地相比高低落差
    頗大。
四、兩造爭執事項：
  (一)系爭通行協議書第1條所稱之「通行及有關設施等便宜之使
    用」，是否包含在系爭252地號土地上建圍牆設施。
  (二)原告請求被告將系爭252、309、307地號土地上之圍牆拆除
    ，是否為權利濫用。
  (三)原告得否通行系爭310地號土地至系爭309地號土地。
  (四)被告於96年4月13日出具系爭同意書，提供所有系爭268地號
    （原含268-1地號）土地200公分寬度於原告通行，其200公
    分寬度之範圍為何？
五、法院之判斷：
  (一)原告主張兩造於94年4月13日簽訂土地通行使用協議書，約
    定原告提供其所有坐落彰化縣花壇鄉○○段第252地號土地
    供被告通行，被告則讓與彰化縣花壇鄉○○段第308號土地
    所有權予原告作為上述第252地號土地通行權之補償，並於
    94年4月18日辦理不定期限之地役權登記（參見本院卷31 頁
    ）；其後被告在上述第252地號及被告所有同段268、268-1
    地號之土地上設置圍牆、檔土牆及花園造景；惟上開圍牆、
    檔土牆及花園造景，其中無權占用原告所有坐落同段307、
    309地號如附圖二編號乙、丁、丙、戊、己所示之面積土地
    一節，此為被告不爭執且認諾如聲明一、二項所示部分，復
    有戶籍謄本、彰化地政事務所96年7月11日繪製之複丈成果
    圖（如附圖二）在卷可稽，應可採信。因此，被告對於原告
    所有坐落同段307、309地號土地，既無使用權源，自不得無
    權侵越他人土地上設置地上物或其他設施。被告辯稱：原告
    上開307、309地號土地與同段252號土地間，約有二公尺落
    差，伊為用路安全才設置圍牆云云，自屬無據，不予採取。
    從而，前述被告無權占用部分，原告依民法第767條、第821
    條之規定請求被告拆除前述如附圖二所示圍牆、檔土牆及花
    園造景，為有理由，應予准許。
  (二)關於爭執事項(二)部分，系爭通行使用協議書第1條所稱之「
    通行及有關設施等便宜之使用」，是否包含在系爭252地號
    土地上建圍牆設施。按地役權人，因行使或維持其權利得為
    必要之行為，但應擇於供役地損害最少之處所及方法為之。
    地役權人，因行使權利而為設置者，有維持其設置之義務。
    民法第854條定有明文。此所謂必要之行為，非指行使地役
    權之行為本身，而係指達到地役權之目的或實現其權利內容
    ，所需之必要附隨行為而言。此種附隨行為不僅包括單純之
    行為，並及於設置定著物或其他工作物在內，但以行使權利
    或維持其權利所必要（參見謝在全，民法物權論[中]，民國
    96 年6月修訂四版，224頁）。查兩造基於通行使用目的，
    原告提供上述252地號土地為被告設定不定期限之通行地役
    權，已如前述，且被告與原告簽訂上開通行協議書之緣由，
    無非被告為出售在其所有系爭268地號土地上建築房屋含私
    設通道，以供其及買受上開房屋之人，得對外公路聯絡之用
    ，此為原告於本院所不爭之情，並有本院勘驗筆錄、彰化縣
    彰化地政事務所96年6月5日張地二字第0960006797號函暨複
    丈成果圖在卷可查，依此，被告為實現通行之利用目的，客
    觀上，上開權利本身包含安全便利之附隨義務甚明。然查原
    告所有系爭309地號與系爭252號土地相鄰，兩土地現狀高低
    落差甚大（約二公尺），系爭309地號土地長有雜草、地勢
    低窪，有本院勘驗筆錄及被告提出之現況照片在卷可稽（參
    見本院卷37、38頁，48-51頁），由是觀之，如依目前通行
    現狀，確實對人車通行之使用目的，客觀上存在極大危害，
    在上開土地落差消除之前，被告基於通行安全，在相鄰系爭
    309 地號土地旁之系爭252地號土地上設置圍牆，尚無不當
    。被告辯稱：上開309、252地號土地間，因高低落差懸殊，
    嚴重危及人車通行安全，設置圍牆合於兩造約定之通行及有
    關設施等便宜使用之目的等語，非無所據，應可採信。原告
    主張被告應將坐落彰化縣花壇鄉○○段252地號土地上如後
    附圖一所示編號P-O-P'連線之圍牆及編號O'－N－C－C'－O'
    連線之圍牆拆除云云，顯無理由，應予駁回。
  (三)另查，兩造於94年4月13日互簽系爭同意書，載明「本人（
    指被告）名下土地坐（誤載座）花壇鄉○○段268號（其後
    分割出同段268-1地號，亦包含之）同意提供2000公分寬度
    供甲○○（原告）通行，特立此同意書，以資為憑」等語，
    此為兩造所不爭執，並有通行同意書在卷可憑（本院卷11
    頁），且兩造除上開約定內容外，尚無其他內容之約定，亦
    經證人乙○○到庭結證屬實。徵以兩造上開通行權之約定，
    並未設定地役權或其他用益物權，其性質為債權，然此債權
    約定係對相鄰土地之利用，解釋上，得類推適用地役權或相
    鄰關係之規定，即應類推適用民法第854條之規定，原告為
    行使其通行權，得為必要行為，但應選擇對被告所有土地損
    害最少處所及方法為之。又查，被告在其所有坐落系爭同段
    268、268-1地號土地上建築房屋、私設通道及其他地上物設
    施之利用行為，並與系爭268、268-1地號土地相鄰之原告系
    爭307、308、309號土地現狀，目前雜草叢生，土地泥濘、
    低漥，彼等土地高低落差很大，有本院勘驗筆錄及現況照片
    在卷可參。據此，原告其系爭307、308、309土地相連一起
    ，均尚無任何具體利用行為，且未規定具體通行被告系爭26
    8土地（含系爭268-1地號土地）甚明，此時原告利用被告所
    有系爭268、2 68-1地號土地時，尚不得變更原本安全使用
    之通行現狀，甚或進一步擴張性之毀壞安全設施行為。從而
    ，被告同意提供如附圖四所示寬度200公分，或者原告如開
    發利用系爭309、308地號及307地號土地之需時，得先由被
    告承租系爭310地號土地通行，待完成填平作業完成，使兩
    造相鄰土地同高度，通行危險消失後，被告同意將系爭252
    地號土地上設置之圍牆設施拆除等情，此有被告陳稱在卷，
    並有被告與訴外人蔡錫銅簽訂之土地租賃契約書及原告對系
    爭309地號土地整地之照片可參（本院卷58頁、160-162 頁
    ），足見被告上開通行方法，顧及現狀通行安全之考量，且
    無礙原告目前或日後通行利用，足堪可採。原告主張被告所
    有系爭268-1地號土地上，如附圖二所示之編號K'－J－J'
    －K連線之圍牆、編號甲部分面積7.41平方公尺之花園造景
    及系爭同段268地號土地上如附圖一所示之編號C－N－M－L
    －E－D－C連線之圍牆予以拆除，提供被告系爭268、268-1
    地號地與原告所有系爭309、308、307地號土地相鄰且寬度
    200公分之土地如附圖三所示編號乙、丙所示面積土地供原
    告通行云云，核與前開規定與說明有違，自無理由，應予駁
    回。
  (四)按法院所命給付之金額或價額未逾新臺幣五十萬元之判決，
    應依職權宣告假執行，民事訴訟法第389條第1項第5款定有
    明文。本判決原告勝訴部分，未逾五十萬元，依民事訴訟法
    第389條第1項第5款之規定，職權宣告假執行。被告陳明願
    供擔保聲請宣告免為假執行，核與同法第392條第2項規定相
    符，爰酌定相當擔保金額宣告之。
六、本件判決事證已臻明確，兩造其餘攻擊或防禦方法，核與判
    決結果無影響，不另逐一論述，併此敘明。
七、訴訟費用負擔之依據：民事訴訟法第79條、第80條。
中    華    民    國    97    年    5    月    15    日
                    民事第二庭  法  官 張德寬
附圖一：彰化縣二林地政事務所96年5月28日繪製之系爭土地複
        丈成果圖。
附圖二：彰化縣二林地政事務所96年7月11日繪製之系爭土地複
        丈成果圖。
附圖三：彰化縣二林地政事務所96年10月31日繪製之系爭土地複
        丈成果圖。
附圖四：被告提供原告通行之範圍
以上正本係照原本作成。
如不服本判決，須於收受判決正本後20日內向本院提出上訴狀。
中    華    民    國    97    年    5    月    16    日
                                書記官  魏淑美
。


司法院資訊處製作；財團法人民間司法改革基金會備份。
